【裁判字號】    99,重訴,24
【裁判日期】    990716
【裁判案由】    清償借款等
【裁判全文】
臺灣士林地方法院民事判決              99年度重訴字第24號
原      告    丁○○○
兼訴訟代理人  丙○○
被      告    甲○○○
              乙○○
上列當事人間請求清償借款等事件，本院於99年6 月23日言詞辯
論終結，判決如下：
    主  文
原告之訴及假執行之聲請均駁回。
訴訟費用由原告負擔。
    事實及理由
一、原告主張：
  (一)原告丁○○○自民國92年起，將其所有坐落淡水鎮○○○段
    大溪小段5 地號土地（下稱系爭土地）及其上門牌臺北縣淡
    水鎮○○路○ 段166 號建物（以下建物與系爭系爭土地合稱
    系爭房地）出租予被告甲○○○，以供其作為久寬貿易股份
    有限公司（下稱久寬公司）倉庫使用，約定租金每月新台幣
    （下同）5 萬元。然至98年6 月間，被告甲○○○累計積欠
    租金已達60期、共300 萬元，原告丁○○○遂寄發存證信函
    請求被告甲○○○給付欠租，並終止租賃契約，惟未獲回應
    。依租賃關係，被告甲○○○自應給付欠租300 萬元。又於
    租約終止後，被告甲○○○仍占有系爭房地，已構成無權占
    有，原告丁○○○亦得依民法第179 條規定，請求被告甲○○○自98年5 月起至返還系爭房地之日止，按月給付相當於
    租金之給付所積不當得利5 萬元。
  (二)被告乙○○前向原告丙○○借款1,130 萬元，經部分清償及
    以約定系爭房地所有權2 分之1 移轉登記予原告丁○○○，
    抵繳部分債務後，尚積欠原告丙○○350 萬元，迄今未清償
    ，原告丙○○自得依民法第478 條請求被告乙○○返還欠款
    。
  (三)並聲明：
    1.被告甲○○○應給付原告丁○○○300 萬元，及自起訴狀
      繕本送達被告翌日起至清償日止，按年息百分之5 計算之
      利息。
    2.被告甲○○○並自99年5 月至返還系爭房地之日止，按月
      給付原告丁○○○5 萬元。
    3.被告乙○○應給付原告丙○○350 萬及自起訴狀繕本送達
      被告翌日起至清償日止，按年息百分之5計算之利息。
    4.願供擔保請准宣告假執行。
二、被告則以：
  (一)系爭土地係久寬公司出資購買，因地目關係乃借以原告丁○○○之名義登記，系爭土地應屬久寬公司之資產。被告甲○○○和原告丁○○○之間，並無任何租賃關係，原告丁○○○請求租金並無依據。而久寬公司亦未給付租金予原告，只
    是帳目上對於股東的紅利項目以租金項目來替代，實際上並
    未給付租金予原告，亦無租賃契約存在，歷年來均未提及租
    金問題。又久寬公司之合夥人實際上並未經拆夥結算，被告
    乙○○個人並未積欠原告丙○○任何借款。雖久寬公司帳面
    上有原告丙○○之股東借貸800 萬元，然久寬公司對於被告
    乙○○之股東借貸則有1,000 多萬元；況實質上股東借貸並
    不是股東個人借款予公司，而是年底盈餘轉為對公司的借款
    ，久寬公司已經連續虧損多年，原告主張有資產，但卻忽略
    注意負債部分等語置辯。
  (二)並聲明：原告之訴駁回。
三、得心證之理由：
    原告丁○○○基於租賃契約、不當得利之法律關係請求被告
    甲○○○給付租金暨租賃關係終止後相當於租金之不當得利
    ，於告丙○○則基於借貸關係，請求被告乙○○返還借款等
    情，被告則以前揭情詞置辯。是本件之爭點應為：(一)原告丁○○○與被告甲○○○間，就系爭房地是否有租賃關係存在
    ？(二)原告丙○○與被告乙○○間，是否有350 萬元之借貸關
    係存在？
    茲分別論述如下︰
  (一)原告丁○○○與被告甲○○○之間並無租賃關係存在︰
    1.按當事人主張有利於己之事實者，就其事實有舉證之責任
      。民事訴訟法第277 條前段定有明文。本件原告丁○○○
      主張其於92年間，將系爭房地出租予被告甲○○○作為久
      寬公司倉庫使用，至98年6 月間終止租約等情，為被告甲○○○所否認。依前揭規定，原告丁○○○自應其主張雙
      方有租賃關係存在之利己事實負舉證責任。
    2.原告丁○○○主張與被告甲○○○間有租賃關係存在，每
      月租金5 萬元乙節，無非係以所謂損益表（即原證6） 中
      租金記錄為其主要論據。然查，原告提出所謂之損益表，
      係「友寬貿易股份有限公司」（下稱友寬公司）之損益表
      ，其上雖有租賃費用10萬元之記載，惟無從認定係何項租
      賃支出。再者，該份損益表所列期間係90年9 月1 日至90
      年9 月30日，乃原告丁○○○主張自「92年」出租以前之
      文件，顯然無從憑為原告丁○○○所主張租賃關係之證據
      。再者，友寬公司與久寬公司係不同之法人組織，該份損
      益表於法律上亦與久寬公司無關。至於原告所提出97年6
      月27日存入面額30萬元之第一商業銀行代收款項回條影本
      ，存入帳戶係原告丙○○，亦非原告丁○○○，且無任何
      證據足認該筆款項係該被告丁○○○所支付，亦無從憑認
      係所謂之租金，自無從執為認定原告所主張租賃契約之憑
      證。尤有甚者，縱認久寬公司有支付租金與原告丁○○○
      之事實，亦為久寬公司與原告丁○○○之關係，仍不足憑
      認原告丁○○○與被告甲○○○間確有租賃關係存在。復
      以，原告丁○○○並於96年3 月26日與第三人寬弘貿易股
      份有限公司就系爭房地訂立租賃契約，約定租期自96年4
      月1 日起至101 年3 月31日止，此有原告提出之租賃契約
      書影本存卷可佐。倘原告丁○○○與被告甲○○○就系爭
      房地確有租賃關係存在，原告丁○○○當無就同一標的另
      行與第三人簽訂租賃契約之可能。由此，益見原告丁○○○主張與被告甲○○○間有租賃關係存在乙情，顯屬有疑
      。
    3.綜上所述，依原告所提出上述證據，實無從憑認原告丁○○○與被告甲○○○間就系爭房地確存有租賃關係。除此
      之外，原告復未能提出其他證據以明，其此部分主張即無
      從憑認為真正。準此，原告丁○○○請求被告甲○○○給
      付租金及相當於租金之不當得利，即屬無據。
    (二)原告丙○○與被告乙○○之間並無借貸關係存在：
    1.按法人於法令限制內，有享受權利、負擔義務之能力。民
      法第26條前段定有明文。易言之，法人係獨立於自然人之
      外而得享受權利、負擔義務之主體，法人之權利義務自不
      得與法人之代表人或實際經營之自然人混為一談，合先敘
      明。
    2.原告丙○○主張被告乙○○積欠其借款350 萬元乙情，並
      提出友寬公司報告式資產負債表、借款利息表與利息匯款
      明細各1 紙為憑。然被告乙○○辯稱係久寬公司而非伊個
      人積欠原告丙○○款項等語。而關於所謂借貸關係成立之
      緣由，原告丙○○自陳︰「…因公司欠我個人800 萬元，
      被告請人評估土地連倉庫金額為900 萬元，以前購買土地
      時適用原告丁○○○的名義購買，錢是由公司出的，拆夥
      之後是原告丁○○○用800 萬去抵扣900 萬元的一半，所
      以才有350 萬元的欠款。」、「被告乙○○當時是久寬的
      負責人，當時談這扣抵的事情也是他跟我談的，所以還欠
      我350 萬元。」等語（參見本院卷第62頁）。若果久寬公
      司確有積欠原告丙○○借款，而以資產抵償部分債務之事
      實，餘額之債務亦屬久寬公司之債務，並非當然即歸屬為
      久寬公司代表人或實際經營者個人之債務。姑不論被告亦
      否認有合意系爭房地以900 萬元價值計算及折抵股東借款
      之事實，原告亦未舉證證明被告乙○○個人確有承擔久寬
      公司對原告丙○○借款債務之意思表示，是則，原告丙○○主張被告乙○○積欠其借款350 萬元云云，顯非可採。
    3.綜上以解，原告丙○○未能舉證證明與被告乙○○之間確
      有消費借貸意思表示之合致，其主張雙方有借貸關係存在
      乙節，自不足憑認為真實，其請求被告被告乙○○返還借
      款350 萬元，亦乏所據。
四、從而，原告丁○○○本於租賃契約、不當得利等法律關係，
    請求被告甲○○○︰(一)給付300 萬元及自起訴狀繕本送達翌
    日起至清償日止，按年息百分之5 計算之利息，(二)自99 年5
    月至返還系爭房地之日止，按月給付5 萬元；以及原告丙○○本於消費借貸關係，請求被告乙○○給付350 萬元及自起
    訴狀繕本送達翌日起至清償日止，按年息百分之5 計算之利
    息，均無理由，俱應駁回。
五、原告之訴既經駁回，其假執行之聲請，即失所附麗，應併予
    駁回。
六、本件事證已臻明確，兩造其餘主張、陳述及所提證據，經審
七、據上論結，本件原告之訴為無理由，依民事訴訟法第78條，
    判決如主文。
中    華    民    國    99    年    7     月    16    日
                  民事第三庭  法  官  施月燿
以上正本證明與原本無異。
如對本判決上訴，應於判決送達後20日內向本院提出上訴狀；若
委任律師提起上訴者，應一併繳納上訴審裁判費，否則本院得不
命補正逕行駁回上訴。
中    華    民    國    99    年    7     月    27    日
                              書記官  吳昀蔚

司法院資訊處製作；財團法人民間司法改革基金會備份。
